【裁判字號】    98,國,16
【裁判日期】    981109
【裁判案由】    國家賠償
【裁判全文】
臺灣高雄地方法院民事判決                98年度國字第16號
原      告  乙○○
被      告  高雄縣岡山鎮公所
法定代理人  甲○○
訴訟代理人  郭清寶律師
複代理人    鍾靚凌律師
上列當事人間請求國家賠償事件，由臺灣高雄高等行政法院移送
本院審理（97年度訴字第852 號），本院民國98年10月20日言詞
辯論終結，判決如下：
  主  文
原告之訴駁回。
訴訟費用由原告負擔。
  事實及理由
一、原告主張：坐落門牌號碼高雄縣岡山鎮育樂巷30號之未保存
    登記建物（下稱系爭建物）係訴外人林全於民國39年間出資
    興建，後於74年間出售予訴外人蔡王金菊，蔡王金菊又因其
    於81年間向訴外人即原告之父李旗良借用之借款無力清償，
    而於81年3月3日將系爭建物，及位於系爭建物後門與系爭建
    物相連之被告岡山鎮公所第二公有文賢市場第49號攤位使用
    權，以新臺幣（下同）5,000,000元一併移轉為原告所有。
    被告嗣後於93年2月25日執行「岡山鎮第二公有零售市場新
    建工程」計劃時，將系爭建物指定於新建之文賢市場建築線
    內，並向原告口頭承諾於市場重建完成後，就系爭建物部份
    將會分配新的建物予原告以為交換，然被告於文賢市場新建
    工程完成後並未履行承諾，重新分配新的建物予原告，而只
    就舊的第49號攤位使用權部份重新分配高雄縣岡山鎮○○路
    239號1樓第15號店鋪之使用權予原告使用。系爭建物係被告
    基於執行「岡山鎮第二公有零售市場新建工程」公權力行為
    所拆除，被告迄今均未對原告為任何補償，致原告受有損害
    ，原告自得依國家賠償法第2條第2項規定，請求被告賠償系
    爭建物遭拆除時之價值3,000,000元。又系爭建物雖於93 年
    2月25日即遭拆除，惟原告係於97年5月1日接獲高雄縣岡山
    鎮戶政事務所催告原告必須於97年5月24日前申請戶籍住所
    變更登記之通知，始知系爭建物之門牌號碼已於93年3月15
    日註銷，也才知悉被告根本無分配新建物予原告之補償計畫
    ，始知悉受有損害，原告之請求權應自得合理請求救濟時點
    之97年5月間起算，而原告係於97年9月9日即向被告請求為
    國家賠償之協議，並未逾國家賠償法第8條第1項之消滅時效
    期間等語。並聲明：被告應給付原告3,000,000元。
二、被告則以：原告雖主張有系爭建存在及系爭建物為其所有，
    但僅係空言主張，並未舉證以實其說，且就李旗良起訴請求
    蔡王金菊返還上開借款之訴訟，係經本院以89年度重訴字第
    412號認李旗良無法證明有借款債權存在而判決李旗良敗訴
    確定在案，被告否認原告此部份之主張。事實上文賢市場之
    房屋及店鋪之所有權均為被告所有，原告僅為舊文賢市場第
    49號攤位之店舖承租使用人，原告對於市場店舖只有承租權
    而無所有權，被告因執行經濟部92年度老舊傳統市場更新計
    畫將舊文賢市場拆除新建後，已依協議重新分配高雄縣岡山
    鎮○○路239號1樓第15號店鋪之使用權予原告使用，原告並
    無損害可言。又即使認原告所主張之系爭建物存在及系爭建
    物為其所有之事實屬實，被告亦無原告所主張之被告於拆除
    之際曾向原告承諾於文賢市場重建完成後將分配新建物予原
    告以為交換之情事，而文賢市場係於93年2月25日即拆除，
    原告迄至97年9月9日始依國家賠償法之規定請求協議而向被
    告請求，早已罹於消滅時效期間等語，資為抗辯。並聲明：
    原告之訴駁回。
三、兩造爭執及不爭執事項：
（一）不爭執事項：
  １、文賢市場係被告所管領之公有市場。
  ２、被告執行經濟部92年度老舊傳統市場更新計畫將舊文賢市
      場拆除新建後，就原告原所承租之舊文賢市場第49號攤位
      ，已依協議重新分配高雄縣岡山鎮○○路239號1樓外店鋪
      第15號店鋪之使用權予原告使用，
  ３、舊文賢市場係於93年2月間進行拆除。
  ４、被告曾於81年3月3日以岡鎮服字第20633號函覆蔡王金菊
      ，其申請將文賢市場第49號攤位使用權讓與原告，已違反
      市場管理規則第14條規定，應於文到1週內向市場管理員
      請領繳費單據，繳納50個月使用費135,300元，有上開函
      文為證（本院卷第30頁）。
  ５、蔡王金菊依上開函文於81年3月4日繳納違約金50個月使用
      費135,300元，原告則於81年3月25日繳納攤位使用費2,70
      6元、清潔費60元，有上開收據為證（本院卷第31頁）。
  ６、高雄縣岡山鎮戶政事務所以97年5月1日岡鎮戶催字第0970
      001322號催告書，催告原告須於97年5月24日前向該戶政
      事務所申請住址變更登記，有催告書為證（本院卷第32頁
      ）。
  ７、原告於本件起訴前，曾於97年9月9日即向被告請求為國家
      賠償之協議，經被告於同年月10日收受後並已於同年10
      月16日拒絕賠償而協議不成立，有拒絕賠償理由書為證（
      本院卷第35頁）。
（二）爭執事項：
  １、原告是否為系爭建物之所有權人？是否受有損害？如原告
      請求有理由時，損害金額為何？
  ２、原告係於何時知悉侵權行為事實？原告之請求權是否已罹
      於消滅時效期間？
四、得心證之理由：
（一）原告係於何時知悉侵權行為事實？原告之請求權是否已罹
      於消滅時效期間？
      按，「賠償請求權，自請求權人知有損害時起，因二年間
      不行使而消滅；自損害發生時起，逾五年者亦同。」，國
      家賠償法第8條第1項定有明文。經查：１、舊文賢市場係
      於93年2月間進行拆除之事實屬實，業見前述，原告自應
      於93年2月間即已知悉其受有系爭房屋遭拆除之損害，而
      開始起算消滅時效期間；至被告雖主張被告於拆除時曾向
      原告口頭承諾於市場重建完成後，就系爭建物部份將會分
      配新的建物予原告以為交換，惟為被告所否認，原告自應
      舉證以實其說，然原告於本院審理中已自承其無任何證據
      可以證明等語，而無法舉證以實其說，其此部份之主張自
      不足採信，故本件仍應自93年2月間即開始起算消滅時效
      期間，而於95年3月間即罹於消滅時效期間。又縱使認原
      告此部份之主張屬實，惟原告係於94年2月23日即受領被
      告重新分配之高雄縣岡山鎮○○路239號1樓第15號店鋪之
      承租使用權，有原告所提出之民間公證人王光弘94年度雄
      院字民公弘字第261號公證書，及兩造於同日簽訂之高雄
      縣岡山鎮公有文賢零售市場第15號店鋪之攤鋪位租賃契約
      書在卷可稽（見臺灣高雄高等行政法院97年度訴字第852
      號卷第30-33頁），原告最遲亦應於94年2月23日即可知悉
      被告並無分配新建物予原告之意思，而開始起算消滅時效
      期間，並於96年2月23日罹於消滅時效期間。故原告遲至
      97年9月9日始向被告請求為國家賠償之協議，顯已逾國家
      賠償法第8條第1項所規定之2年消滅時效期間，被告自得
      拒絕給付。２、至原告雖主張係於97年5月1日接獲高雄縣
      岡山鎮戶政事務所催告其必須於97年5月24日前申請戶籍
      住所變更登記之通知，始知系爭建物之門牌號碼已於93年
      3月15日註銷，才知悉被告根本無分配新建物予原告之補
      償計畫云云，惟因高雄縣岡山鎮戶政事務之催告通知只是
      催告原告必須為申請戶籍變更之登記而已，與原告係於何
      時知悉受有損害及何時起受有損害無關，其此部份之主張
      ，自不足採。
（二）原告之系爭國家賠償請求權既已罹於2 年之消滅時效期間
      ，並經被告提出抗辯，原告之請求，即無理由，應予駁回
      。
五、原告之訴既因已罹於消滅時效期間而應予以駁回，兩造之其
    他主張、抗辯及爭點即無另予審酌之必要，併予敘明。
六、訴訟費用負擔之依據：民事訴訟法第78條。
中    華    民    國    98    年    11    月    9     日
                  民事第四庭法  官  郭文通
正本係照原本作成。
如對本判決上訴，須於判決送達後20日內向本院提出上訴狀。
中    華    民    國    98    年    11    月    9     日
                            書記官  卓榮杰

司法院資訊處製作；財團法人民間司法改革基金會備份。
